ACORDAO-COMPLETO-2484280

ACÓRDÃO 1672/2021 ATA 26/2021 - PLENÁRIO

VISTOS, relatados e discutidos estes autos de processo de tomada de contas especial instaurada em decorrência da determinação contida no subitem 9.5.12 do Acórdão 1470/2017-TCU-Plenário,
ACORDAM os Ministros do Tribunal de Contas da União, reunidos em sessão Plenária, ante as razões expostas pelo relator, em:
9.1. acolher parcialmente as alegações de defesa oferecidas pelo sr. Antônio Gomes de Sousa (XXX.362.931-XX) ;
9.2. com fundamento nos arts. 1º, inciso I, e 16, inciso III, alíneas "b" e "c", da Lei 8.443/1992 c/c os arts. 19 e 23, inciso III, da mesma lei, e com os arts. 1º, inciso I, 209, incisos II e III, 210 e 214, inciso III, do RITCU, julgar irregulares as contas do sr. Antônio Gomes de Sousa (XXX.362.931-XX) , condenando-o ao pagamento das quantias abaixo discriminadas, com a fixação do prazo de 15 (quinze) dias, a contar da notificação, para comprovar, perante o Tribunal (art. 214, inciso III, alínea "a", do RITCU) , o recolhimento das dívidas à conta bancária específica criada exclusivamente para gerir os recursos dos precatórios do Fundef no Município de Prata do Piauí/PI, conforme determinado no subitem 9.2 do Acórdão 2758/2020-TCU-Plenário, atualizadas monetariamente e acrescidas dos juros de mora, calculados a partir das datas indicadas até a do efetivo recolhimento, na forma prevista na legislação em vigor:
	VALOR ORIGINAL (R$) 
	DATA DA OCORRÊNCIA

	58.700,00
	14/12/2016

	237.467,81
	15/12/2016

	49.950,00
	20/12/2016

9.3. aplicar ao sr. Antônio Gomes de Sousa (XXX.362.931-XX) multa no valor de R$ 85.000,00 (oitenta e cinco mil reais) , nos termos dos arts. 19, caput, e 57 da Lei 8.443/1992 c/c o art. 267 do RITCU, fixando-lhe o prazo de quinze dias, a contar da notificação, para comprovar, perante o Tribunal (art. 214, inciso III, alínea "a", do RITCU) , o recolhimento da dívida aos cofres do Tesouro Nacional, atualizada monetariamente desde a data do presente acórdão até a data do efetivo recolhimento, se for paga após o vencimento, na forma da legislação em vigor;
9.4. autorizar, desde logo, nos termos do art. 28, inciso II, da Lei 8.443/1992, a cobrança judicial das dívidas caso não sejam atendidas as notificações;
9.5. autorizar, caso solicitado, o pagamento das dívidas em até 36 (trinta e seis) parcelas mensais e consecutivas, nos termos do art. 26 da Lei 8.443/1992 c/c o art. 217 do RITCU, fixando o prazo de 15 (quinze) dias, a contar do recebimento da notificação, para comprovação perante o Tribunal do recolhimento da primeira parcela, e de 30 (trinta) dias, a contar da parcela anterior, para comprovação do recolhimento das demais parcelas, devendo incidir sobre cada valor mensal, atualizado monetariamente, os juros de mora devidos, na forma prevista na legislação em vigor;
9.6. alertar o responsável de que a inadimplência de qualquer parcela acarretará o vencimento antecipado do saldo devedor;
9.7 dar ciência da presente deliberação ao Procurador-Chefe da Procuradoria da República no Estado do Piauí, nos termos do § 3º do art. 16 da Lei 8.443/1992 c/c o § 7º do art. 209 do RITCU; e
9.8. dar ciência do presente acórdão ao responsável e à Prefeitura Municipal de Prata do Piauí/PI.

Tomada de contas especial instaurada em decorrência de deliberação que versou sobre irregularidades na utilização de recursos dos precatórios do Fundef. Análise das alegações de defesa.

3. Responsável: Antônio Gomes de Sousa (XXX.362.931-XX)

13.1. Ministros presentes: Ana Arraes (Presidente), Benjamin Zymler (Relator), Raimundo Carreiro, Bruno Dantas e Jorge Oliveira.
13.2. Ministros-Substitutos convocados: Marcos Bemquerer Costa e Weder de Oliveira.
13.3. Ministro-Substituto presente: Augusto Sherman Cavalcanti.

ACORDAO-COMPLETO-2534294

Acórdão 1137/2022 - Plenário

BENJAMIN ZYMLER

Adoto como relatório, com alguns ajustes de forma, a instrução elaborada no âmbito da Secretaria de Controle Externo da Educação, da Cultura e do Desporto (SecexEducação) , inserta à peça 49:
"INTRODUÇÃO
Trata-se de tomada de contas especial instaurada em face da determinação do subitem 9.5.12 do Acórdão 1470/2017-TCU-Plenário (peça 1, p. 6) , in verbis:  
'9.5. determinar a constituição de apartados dos presentes autos, autuando-os, individualmente, como tomada de contas especiais, ex-vi do art. 47 da Lei 8.443/92, e realizar, com fundamento nos arts. 10, § 1º, 12, incisos I e II, e 16, § 2º, da Lei 8.443/1992 c/c o art. 202, incisos I e II, e 209, §§ 5º e 6º, do Regimento Interno/TCU, a citação solidária dos responsáveis a seguir relacionados, para que, no prazo de 30 (trinta) dias, apresentem alegações de defesa e/ou recolham aos cofres do Fundeb do Município de Prata do Piauí/PI as quantias especificadas, atualizadas monetariamente a partir das datas indicadas até a data do efetivo recolhimento, abatendo-se, na oportunidade, a quantia eventualmente já ressarcida na forma da legislação em vigor: (...) 
9.5.12. Responsável: Antônio Gomes de Sousa (CPF XXX.362.931-XX) : realização de transferências financeiras para outra conta bancária de titularidade do município, sendo quatro para conta corrente n. 5225-6, agência 788-9, do Banco do Brasil, alcançando o montante de R$ 428.650,00, e uma transferência bancária no valor de R$ 102.215,98 para conta não identificada, totalizando R$ 530.865,98, registrando-se que, após os créditos dos valores na referida conta do Banco do Brasil, foram realizados inúmeros e sucessivos débitos que não guardam relação de causalidade com os recursos do Fundef, não havendo, assim, qualquer comprovação da efetiva aplicação dos referidos recursos em objetos relacionados às finalidades do Fundo, v.g.: processos licitatórios, contratos e documentos fiscais de despesa, caracterizando desvio de finalidade: 
	Data
	Titularidade da conta
	CNPJ
	Operação
	Valor (R$) 
	Conta e agência destinatária

	14/12/2016
	P.M. de Prata do Piauí
	06.636.807/0001-00
	TED D HBANK
	58.700,00
	c/c 5225-6,
ag. 788-9

	15/12/2016
	P.M. de Prata do Piauí
	06.636.807/0001-00
	TED D HBANK
	200.000,00
	c/c 5225-6,
ag. 788-9

	15/12/2016
	P.M. de Prata do Piauí
	06.636.807/0001-00
	TED D HBANK
	120.000,00
	c/c 5225-6,
ag. 788-9

	20/12/2016
	P.M. de Prata do Piauí
	06.636.807/0001-00
	TED D HBANK
	49.950,00
	c/c 5225-6,
ag. 788-9

	20/12/2016
	P.M. de Prata do Piauí
	06.636.807/0001-00
	TED D HBANK
	102.215,98
	Não identificada

HISTÓRICO 
Em instruções anteriores (peças 6 e 31) , são relatados os acontecimentos que levaram à instauração desta TCE, decorrente de representação da Secex/PI (TC Processo 012.893/2017-0) , baseada em informações compartilhadas pela Controladoria Geral da União (CGU) , acerca de irregularidades ocorridas no Município de Prata do Piauí/PI atinentes a licitações, contratações e movimentações bancárias efetuadas pelo ex-prefeito Antônio Gomes de Sousa com recursos dos precatórios do Fundef, no montante de R$ 2.849.823,75, recebidos pelo Município em 13/12/2016, ou seja, a apenas dezoito dias do término do mandato do referido gestor, eleito em 2012 e derrotado nas eleições municipais de 2016. 
Os desdobramentos das apurações conduzidas na representação resultaram no Acórdão 1470/2017-TCU-Plenário, por meio do qual, entre outras deliberações, foi determinada a instauração de doze tomadas de contas especiais, nos termos do art. 47 da Lei 8.443/1992, para fins de citação de vários agentes, tendo todos os processos como responsável comum o ex-prefeito Antônio Gomes de Sousa. 
A presente TCE, em particular, que tem como único responsável o ex-prefeito, refere-se a cinco transferências bancárias realizadas com os recursos recebidos, sendo quatro para outra conta corrente de titularidade do município (Banco do Brasil - c/c 5225-6, ag. 788-9 - extrato bancário à peça 12 do TC Processo 012.893/2017-0) , no total de R$ 428.650,00, e uma, no valor de R$ 102.215,98, para conta não identificada, somando R$ 530.865,98, conforme tabela constante do item 1 desta instrução, valores para os quais não há qualquer comprovação da efetiva aplicação em objetos relacionados às finalidades do Fundef. 
Uma vez constituídos estes autos, foi promovida a citação do responsável, consoante determinado no subitem 9.5.12 do Acórdão 1470/2017-TCU-Plenário e na forma sistematizada na matriz de responsabilização que compõe a instrução à peça 6, pelo débito discriminado à peça 5 (valores históricos de R$ 58.700,00, em 14/12/2016, R$ 320.000,00, em 15/12/2016, e R$ 152.165,98, em 20/12/2016) . 
EXAME TÉCNICO
Em primeira citação, que culminou com a publicação de edital (peça 26) , não se obteve resposta do ex-prefeito (ver itens 19 a 22 da instrução à peça 31) . 
Não obstante, por força de sugestão apresentada pelo MP/TCU (peça 33) e acatada pelo relator, Sr. Ministro Benjamin Zymler (peça 34) , foi feita nova tentativa de citação, nos termos do Ofício 52.179/2020-Secomp-4, de 28/9/2020 (peça 36) , desta vez encaminhada ao endereço atualmente constante da base da Receita Federal (peça 33) , a qual acabou por ser bem sucedida, propiciando ao responsável a oportunidade de oferecimento de defesa.
Análise das alegações de defesa de Antônio Gomes de Sousa 
O ex-prefeito Antônio Gomes de Sousa apresentou, por meio de advogado devidamente constituído, suas alegações de defesa conforme peças 41 a 43. 
Argumentos
Foram trazidos os seguintes argumentos: 
Preliminar - impossibilidade de aplicação retroativa dos efeitos da decisão do TCU - natureza dos precatórios do Fundef
 Alega que os precatórios do Fundef foram liberados ao município no dia 13/12/2016, enquanto o TCU 'só veio fixar o seu entendimento sobre a natureza desses recursos em 2017', com a publicação do Acórdão 1824/2017-TCU-Plenário, sendo que o uso dos valores deu-se ainda em 2016, antes, portanto, dessa decisão. 
 Não haveria, desse modo, 'possibilidade jurídica de aplicar efeitos retroativos para o acórdão do TCU, pelo simples motivo de não haver essa previsão na referida decisão', que 'tem natureza constitutiva, pois há a constituição de novo estado jurídico ou a criação ou modificação de relação jurídica'. 
Análise
 Sabe-se que, no âmbito do Acórdão 1824/2017-TCU-Plenário, o Tribunal adotou entendimentos que buscaram sistematizar a forma de utilização dos precatórios do Fundef, como a necessidade de seu recolhimento à conta do Fundeb ou outra conta criada exclusivamente para sua movimentação, bem assim ratificar a obrigatoriedade de uso dos valores exclusivamente na destinação prevista no art. 21 da Lei 11.494/2007 e na Constituição Federal, cuja inobservância deve implicar a recomposição das quantias irregularmente utilizadas e a responsabilização do gestor que deu causa ao desvio, na forma da Lei Orgânica do TCU. 
 O ex-prefeito alega que tal decisão 'sobre a natureza desses recursos', que é de 2017, não se aplicaria ao caso em análise, concernente a montantes liberados ao município em 13/12/2016, pois não haveria 'possibilidade jurídica' de conferir efeitos retroativos à decisão do TCU. 
 Ocorre que, no referido julgamento, ao externar sua posição a partir das situações específicas trazidas a análise, o Tribunal deu simples concretude a um conjunto normativo já existente, sem que isso tenha configurado mudança de entendimento anteriormente adotado, restando perfeitamente cabível, nos termos ali preconizados, a responsabilização do defendente pelo desvio de finalidade na aplicação dos precatórios do Fundef. 
 Frise-se também que o Tribunal já refutou, em várias oportunidades, a tese de que somente a partir dos entendimentos firmados no Acórdão 1824/2017-TCU-Plenário poderia impugnar a aplicação dos precatórios do Fundef em outras áreas que não a de manutenção e desenvolvimento do ensino (MDE) . 
 Veja-se, a propósito, os seguintes trechos do voto condutor do Acórdão 923/2020-TCU-Plenário, da lavra do Exmo. Relator Ministro Walton Alencar Rodrigues, proferido em processo de auditoria concernente à utilização dos precatórios do Fundef em Municípios do Estado do Pará: 
'Com as devidas vênias, os recursos do Fundef devem ser aplicados, exclusivamente, em ações de manutenção e desenvolvimento do ensino (MDE) ao menos desde 1996, com a promulgação da Emenda Constitucional 14/1996, que alterou o art. 60, do ADCT, e da entrada em vigor das Leis 9.394/1996 (LDB) e 9.424/1996 (Lei do Fundef) , como consignei no voto condutor do Acórdão 2553/2019-TCU-Plenário. (...) 
Reitero que os recursos do Fundef apenas podem ser utilizados em ações de manutenção e desenvolvimento do ensino (MDE) desde, ao menos, 1996, pouco importando se os recursos da complementação da União ora fiscalizados são oriundos de decisões judiciais.' 
 Diante disso, rejeita-se tal preliminar. 
Da aplicação regular das verbas 
 Afirma que a conta bancária tida por não identificada é a do Fundeb do município (Banco do Brasil; Ag. 788-9; c/c 15.324-9) e que os valores dos precatórios do Fundef transferidos a essa conta em 20/12/2016, no montante de R$ 102.215,98, foram utilizados no pagamento de professores da rede municipal de ensino. Junta extrato da referida conta corrente, com a movimentação financeira do dia da transferência (peça 42, p. 1) , assim como notas de empenho (peça 42, p. 2-3) que comprovariam a realização de despesas consonantes com as finalidades do Fundef. 
 Quanto aos valores movimentados para outra conta corrente da prefeitura (Banco do Brasil; Ag. 788-9; c/c 5225-6) , que, segundo diz, seria relativa ao FPM, menciona que, dos R$ 320.000,00 transferidos em 15/12/2016, R$ 82.532,19 foram aplicados em ações de educação e R$ 86.672,79 em fundo de curto prazo, 'para posterior pagamento de obrigações da Educação'. Traz extratos com a movimentação da conta corrente nos dias 15 e 16/12/2016 (peça 43, p. 1-3) e notas de empenho referentes a despesas realizadas nesse período em ações vinculadas à educação (peça 43, p. 4-44) , no total de R$ 82.532,19, as quais teriam sido pagas com os recursos depositados na conta. 
 Alega que o restante dos valores transferidos para tal conta foi utilizado 'para diversos pagamentos constantes do extrato bancário, que o TCU teve acesso junto a instituição financeira'. 
Análise
 Com relação à transferência de R$ 102.215,98 para conta bancária não identificada na fiscalização, de fato, os elementos apresentados comprovam que a conta corrente beneficiária dos valores é a do Fundeb municipal, circunstância que, por si só, dada a vinculação dos recursos ali movimentados com a manutenção e desenvolvimento do ensino (MDE) , é bastante para a elisão dessa parte do débito atribuído ao gestor. Em complemento, pode-se constatar, dos extratos bancários e empenhos apresentados, o pagamento, no dia do crédito, de despesas com profissionais da educação que, inclusive, superam o montante transferido (peça 42) . 
 Vale destacar que um dos entendimentos firmados no âmbito do Acórdão 1824/2017-TCU-Plenário foi justamente a necessidade de recolhimento dos valores recebidos a título de precatórios do Fundef à conta do Fundeb municipal (subitem 9.2.2.1) , a fim de garantir-lhes a finalidade e a rastreabilidade. Desse modo, em princípio, para os R$ 102.215,98 em questão, não há que se falar em desvio de finalidade, lembrando que os dispêndios vinculados à conta do Fundeb são objeto de fiscalização por parte de outros órgãos de controle, com destaque para os tribunais de contas estaduais. 
 No que se refere às transferências, no total de R$ 428.650,00, para outra conta corrente da prefeitura (Banco do Brasil; Ag. 788-9; c/c 5225-6) , que, de fato, refere-se à conta do FPM, como afirmado pelo responsável, tem-se que a movimentação dos valores dos precatórios dos Fundef para outras contas bancárias da municipalidade caracteriza-se como ato de gestão contrário à norma legal e regulamentar de natureza contábil, financeira e orçamentária, porquanto tais movimentos, em regra, acabam por impedir o estabelecimento do nexo de causalidade entre a execução do objeto e os recursos federais repassados. 
 Apesar disso, considera-se que, no caso concreto, pode-se acolher a alegação do responsável de que R$ 82.532,19 do total transferido foram aplicados em ações de educação. 
 O extrato da conta bancária do FPM à peça 46, obtido do TC Processo 012.893/2017-0 (peça 12 daquele processo) , referente ao mês de dezembro de 2016, mostra que, em 15/12/2016, quando houve o ingresso de R$ 320.000,00 provenientes dos precatórios do Fundef, bem como, residualmente, em 16/12/2016, foram despendidos R$ 82.532,19 em ações vinculadas à educação, conforme corroboram notas de empenho relacionadas a tais pagamentos, trazidas pelo responsável (peça 43) . Desse modo, ainda que, como se sabe, o fato de a conta em questão receber recursos de outras fontes dificulte a rastreabilidade dos dispêndios, mas tendo em vista os elementos probatórios trazidos e a ausência de outros ingressos de valores na conta durante o período dessas movimentações, considera-se que se possa abater o valor correspondente a tais despesas (R$ 82.532,19) do débito relacionado às transferências para a conta do FPM efetuadas em 15/12/2016. 
 Em relação aos demais valores transferidos a tal conta, nada foi trazido que sirva à comprovação de que foram despendidos em ações vinculadas à educação, não se podendo estabelecer, do extrato da conta (peça 46) , alguma correlação entre os recursos e ações compreendidas no art. 21 da Lei 11.494/2007 c/c os arts. 70 e 71 da Lei 9.394/1996 (LDB) , motivo pelo qual remanesce a responsabilidade do prefeito por tais valores, que montam a R$ 346.117,81. 
 Desse modo, considera-se que devem ser parcialmente acolhidas as alegações de defesa, que serviram para elidir parte do débito originalmente atribuído ao responsável. 
 Seja como for, os elementos constantes dos autos são bastantes para que o ex-prefeito, na condição de gestor e responsável direto pelas transferências, seja responsabilizado por débito decorrente da não comprovação da boa e regular aplicação dos recursos e, em particular, da não demonstração do uso dos precatórios do Fundef nas finalidades previstas no art. 21 da Lei 11.494/2007 e na Constituição Federal (art. 60 do ADCT) .
 Lembre-se que, por força do disposto no art. 70, parágrafo único, da Constituição Federal, bem assim no art. 93 do Decreto-Lei 200/1967 c/c o art. 66 do Decreto 93.872/1986, e conforme entendimento consolidado neste Tribunal, compete ao gestor dos recursos comprovar a regularidade da aplicação dos valores sob sua responsabilidade, o que não ocorreu em relação ao montante de R$ 346.117,81 transferido a conta corrente de titularidade da municipalidade (Banco do Brasil; Ag. 788-9; c/c 5225-6) . 
 Mencione-se, por fim, que as informações trazidas pelo responsável corroboram o entendimento de que a sua condenação deve ser fundamentada no art. 16, inciso III, alíneas 'b' e 'c', da Lei 8.443/1992, com vistas a contemplar a infração a norma legal e regulamentar de natureza contábil, financeira e orçamentária e o dano erário decorrente. 
CONCLUSÃO
 A presente TCE foi instaurada por força do subitem 9.5.12 do Acórdão 1470/2017-TCU-Plenário, em desfavor do ex-prefeito de Prata do Piauí/PI, Antônio Gomes de Sousa, em razão de transferências bancárias realizadas com os valores dos precatórios do Fundef a outra conta corrente de titularidade do município, bem como a conta inicialmente não identificada, as quais somaram R$ 530.865,98, conforme tabela constante do item 1 desta instrução, sem que houvesse qualquer comprovação da efetiva aplicação desses recursos em objetos relacionados às finalidades do Fundef. 
 Ouvido em face do mencionado débito, o responsável trouxe elementos que elidiram parte do débito que lhe foi atribuído, conforme análise empreendida nos itens 9 a 30. 
 Os argumentos de defesa, no entanto, não lograram afastar a totalidade do débito imputado. Ademais, não foram identificados elementos que demonstrem a ocorrência de boa-fé na conduta do responsável ou a ocorrência de excludentes de culpabilidade. Desse modo, as contas do gestor devem, desde logo, ser julgadas irregulares, nos termos do art. 202, § 6ª, do Regimento Interno do TCU, procedendo-se à sua condenação em débito. 
 Propõe-se, adicionalmente, a aplicação da multa prevista no art. 57 da LO/TCU ao responsável.
PROPOSTA DE ENCAMINHAMENTO
 Diante do exposto, submetemos os autos à consideração superior, propondo ao Tribunal: 
a) com fundamento nos arts. 1º, inciso I, 16, inciso III, alíneas 'b' e 'c', e § 2º da Lei 8.443/1992 c/c os arts. 19 e 23, inciso III, da mesma Lei, e com arts. 1º, inciso I, 209, incisos II e III, e § 5º, 210 e 214, inciso III, do Regimento Interno, que sejam julgadas irregulares as contas de Antônio Gomes de Sousa (XXX.362.931-XX) condenando-o ao pagamento das quantias a seguir especificadas, com a fixação do prazo de quinze dias, a contar da sua notificação para comprovar, perante o Tribunal (art. 214, inciso III, alínea 'a', do Regimento Interno) , o recolhimento da dívida à conta bancária específica criada exclusivamente com o propósito de gerir os recursos do precatório do Fundef no Município de Prata do Piauí/PI, conforme determinado no subitem 9.2 do Acórdão 2758/2020-TCU-Plenário, relator Min. Walton Alencar Rodrigues, atualizada monetariamente e acrescida dos juros de mora, calculados a partir das datas discriminadas, até a data do recolhimento, na forma prevista na legislação em vigor: 
	VALOR ORIGINAL (R$) 
	DATA DA OCORRÊNCIA

	58.700,00
	14/12/2016

	237.467,81
	15/12/2016

	49.950,00
	20/12/2016

			Valor atualizado até 31/12/2020: R$ 398.831,55 (peça 47) 
b) aplicar a Antônio Gomes de Sousa (XXX.362.931-XX) a multa prevista no art. 57 da Lei 8.443/1992 c/c o art. 267 do Regimento Interno, com a fixação do prazo de quinze dias, a contar das notificações, para comprovar, perante o Tribunal (art. 214, inciso III, alínea 'a', do Regimento Interno) , o recolhimento da dívida aos cofres do Tesouro Nacional, atualizada monetariamente desde a data do acórdão até a do efetivo recolhimento, se for paga após o vencimento, na forma da legislação em vigor; 
c) autorizar, desde logo, nos termos do art. 28, inciso II, da Lei 8.443/1992, a cobrança judicial das dívidas, caso não atendidas a notificação; e
d) encaminhar cópia da deliberação ao Procurador-Chefe da Procuradoria da República no Estado do Piauí, nos termos do § 3º do art. 16 da Lei 8.443/1992 c/c o § 7º do art. 209 do Regimento Interno do TCU, para adoção das medidas cabíveis; e comunicar-lhe que o relatório e o voto que a fundamentarem podem ser acessados por meio do endereço eletrônico www.tcu.gov.br/acordaos e que, caso haja interesse, o Tribunal pode enviar-lhe cópia desses documentos sem qualquer custo."
2.	O diretor e o secretário da SecexEducação ratificaram a instrução acima (peças 50 e 51) .
3.	O representante do Ministério Público junto ao Tribunal de Contas da União (MP/TCU) , em sua intervenção regimental, manifestou-se de acordo com a proposta da unidade técnica, sugerindo, tão somente, que o acolhimento parcial das alegações de defesa do responsável constasse expressamente da deliberação que viesse a ser proferida pelo Tribunal (peça 52) .
	É o relatório.

Uanderson Ferreira da Silva (OAB/PI 5.456)

Procurador Marinus Eduardo De Vries Marsico

TOMADA DE CONTAS ESPECIAL. IRREGULARIDADES NO EMPREGO DE RECURSOS DOS PRECATÓRIOS DO FUNDEF. CITAÇÃO. ALEGAÇÕES DE DEFESA PARCIALMENTE ACOLHIDAS. CONTAS IRREGULARES. DÉBITO. MULTA. CIÊNCIA.

TOMADA DE CONTAS ESPECIAL (TCE)

Em exame, processo de tomada de contas especial instaurada em decorrência da determinação contida no subitem 9.5.12 do Acórdão 1470/2017-TCU-Plenário, in verbis:  
	"9.5. determinar a constituição de apartados dos presentes autos, autuando-os, individualmente, como tomada de contas especiais, ex vi do art. 47 da Lei 8.443/92, e realizar, com fundamento nos arts. 10, § 1º, 12, incisos I e II, e 16, §2º, da Lei 8.443/1992 c/c o art. 202, incisos I e II, e 209, §§ 5º e 6º, do Regimento Interno/TCU, a citação solidária dos responsáveis a seguir relacionados, para que, no prazo de 30 (trinta) dias, apresentem alegações de defesa e/ou recolham aos cofres do Fundeb do Município de Prata do Piauí/PI as quantias especificadas, atualizadas monetariamente a partir das datas indicadas até a data do efetivo recolhimento, abatendo-se, na oportunidade, a quantia eventualmente já ressarcida na forma da legislação em vigor:  (...) 
	9.5.12. Responsável: Antônio Gomes de Sousa (CPF 628.362.931-87) : realização de transferências financeiras para outra conta bancária de titularidade do município, sendo quatro para conta corrente n. 5225-6, agência 788-9, do Banco do Brasil, alcançando o montante de R$ 428.650,00, e uma transferência bancária no valor de R$ 102.215,98 para conta não identificada, totalizando R$ 530.865,98, registrando-se que, após os créditos dos valores na referida conta do Banco do Brasil, foram realizados inúmeros e sucessivos débitos que não guardam relação de causalidade com os recursos do Fundef, não havendo, assim, qualquer comprovação da efetiva aplicação dos referidos recursos em objetos relacionados às finalidades do Fundo, v.g.: processos licitatórios, contratos e documentos fiscais de despesa, caracterizando desvio de finalidade".
2.	Para melhor contextualização dos fatos, urge registrar que esta tomada de contas especial advém de representação formulada pela extinta Secex/PI (TC Processo 012.893/2017-0) , que se baseou em informações compartilhadas pela Controladoria-Geral da União (CGU) acerca de irregularidades ocorridas no Município de Prata do Piauí/PI atinentes a licitações, contratações e movimentações bancárias efetuadas pelo ex-prefeito, sr. Antônio Gomes de Sousa, com recursos dos precatórios do Fundef. O montante total envolveu a quantia de R$ 2.849.823,75, recebidos pelo município em 13/12/2016, ou seja, a apenas dezoito dias do término do mandato do referido gestor.
3.	As apurações conduzidas no bojo da representação resultaram no Acórdão 1470/2017-TCU-Plenário, por meio do qual, entre outras medidas, foi determinada a instauração de doze tomadas de contas especiais, para fins de citação de vários agentes, tendo todos os processos como responsável comum o sr. Antônio Gomes de Sousa.
4.	O presente feito tem como único responsável o ex-prefeito e cuida de cinco transferências bancárias realizadas com os recursos do Fundef, sendo quatro para outra conta corrente de titularidade do município (Banco do Brasil - c/c 5225-6, ag. 788-9 - extrato bancário constante da peça 12 do TC Processo 012.893/2017-0) , no total de R$ 428.650,00, e uma para conta não identificada, no valor de R$ 102.215,98. As quantias somam R$ 530.865,98.
II
5.	Na fase preliminar, foi promovida a citação do sr. Antônio Gomes de Sousa, o qual juntou aos autos as alegações de defesa insertas às peças 41-43.
6.	Em síntese, o responsável aduz que: (i) os precatórios do Fundef foram liberados ao município no dia 13/12/2016, sendo que o TCU só veio a fixar o seu entendimento sobre a natureza desses recursos em 2017, com a publicação do Acórdão 1824/2017-TCU-Plenário; (ii) não haveria, desse modo, possibilidade jurídica de aplicar efeitos retroativos ao citado acórdão, que teria natureza constitutiva; (iii) a conta bancária tida por não identificada é a conta do Fundeb do município (Banco do Brasil; ag. 788-9; c/c 15.324-9) , e os valores dos precatórios do Fundef transferidos para essa conta em 20/12/2016, no montante de R$ 102.215,98, foram utilizados no pagamento de professores da rede municipal de ensino; (iv) dos R$ 320.000,00 movimentados para a outra conta corrente da prefeitura (Banco do Brasil; ag. 788-9; c/c 5225-6) , relativa ao FPM, a quantia de R$ 82.532,19 foi aplicada em ações de educação, e o montante de R$ 86.672,79, em fundo de curto prazo, para posterior pagamento de obrigações da área de educação.
7.	Para comprovar seus argumentos, o responsável junta extratos das referidas contas, com a movimentação financeira dos dias das transferências (peças 42, p. 1, e 43, p. 1-3) , assim como notas de empenho que comprovariam a realização de despesas em consonância com as finalidades do Fundef (peça 42, p. 2-3, e 43, p. 4-44) .
III
8.	A SecexEducação e o representante do MP/TCU, em pareceres uniformes, consideraram parcialmente procedentes as alegações de defesa oferecidas pelo ex-prefeito.
9.	No tocante ao argumento de impossibilidade de aplicação retroativa dos efeitos do Acórdão 1824/2017-TCU-Plenário, observou-se que, no referido julgamento, o Tribunal deu simples concretude a um conjunto normativo já existente, sem que isso tenha configurado mudança de entendimento anteriormente adotado, restando perfeitamente cabível, nos termos ali preconizados, a responsabilização do agente pelo desvio de finalidade na aplicação dos precatórios do Fundef.
10.	Como bem salientou a unidade técnica, esta Corte de Contas já refutou, em várias oportunidades, a tese de que somente a partir do entendimento firmado no Acórdão 1824/2017-TCU-Plenário é que se poderia impugnar a aplicação dos precatórios do Fundef em outras áreas que não a de manutenção e desenvolvimento do ensino.
11.	Com relação à transferência de R$ 102.215,98 para conta bancária não identificada na fiscalização, a SecexEducação asseverou que, de fato, os elementos apresentados comprovam que a conta corrente beneficiária dos valores é a do Fundeb municipal. Dada a vinculação dos recursos ali movimentados com a manutenção e desenvolvimento do ensino, essa circunstância, por si só, para a unidade técnica, seria bastante para a elisão dessa parte do débito. Ademais, os extratos bancários e empenhos apresentados apontariam o pagamento, no dia do crédito, de despesas com profissionais da educação.
12.	No que tange às transferências, no total de R$ 428.650,00, para outra conta corrente da prefeitura (Banco do Brasil; Ag. 788-9; c/c 5225-6) , a unidade técnica observou que, realmente, tratava-se da conta do Fundo de Participação dos Municípios (FPM) , como afirmado pelo responsável. Assim, embora a movimentação dos valores dos precatórios do Fundef para outras contas bancárias da municipalidade caracterizar-se-ia como ato de gestão contrário à norma legal e regulamentar de natureza contábil, financeira e orçamentária, o caso concreto permitiria o acolhimento da alegação de que R$ 82.532,19 foram aplicados em ações de educação.
13.	Isso porque o extrato da referida conta bancária (peça 46, obtido do TC Processo 012.893/2017-0) , referente ao mês de dezembro de 2016, mostra que, em 15/12/2016, quando houve o ingresso de R$ 320.000,00 provenientes dos precatórios do Fundef, foram despendidos R$ 82.532,19 em ações vinculadas à educação, conforme corroboram notas de empenho relacionadas a tais pagamentos, trazidas pelo responsável (peça 43) .
14.	Desse modo, ainda que a conta em questão receba recursos de outras fontes, o que poderia dificultar a rastreabilidade dos dispêndios, a SecexEducação entende que os elementos probatórios trazidos, somados à ausência de outros ingressos de valores na conta durante o período dessas movimentações, permitem que se exclua o valor correspondente a tais despesas (R$ 82.532,19) do débito relacionado às transferências para a conta do FPM.
15.	Por outro lado, em relação aos demais valores transferidos a tal conta, a unidade técnica ressalva que não há comprovação de que foram despendidos em ações vinculadas à educação, motivo pelo qual remanesceria a responsabilidade do prefeito por esses valores, que somam R$ 346.117,81.
16.	Assim sendo, a unidade técnica e o Parquet especializado recomendam que sejam julgadas irregulares as contas do responsável, condenando-o em débito e aplicando-lhe multa.
IV
17.	Corroboro a análise empreendida pela unidade instrutora, a qual contou com a anuência do MP/TCU, motivo pelo qual incorporo às minhas razões de decidir os fundamentos apresentados.
18.	A irregularidade imputada ao ex-gestor diz respeito à realização de transferências financeiras para outras contas bancárias de titularidade do município, registrando-se que, após os créditos dos valores, foram realizados débitos que, a princípio, não guardavam relação de causalidade com os recursos do Fundef. Assim, diante da ausência de comprovação da efetiva aplicação dos referidos valores em objetos relacionados aos fins visados pelo fundo, configurou-se o desvio de finalidade.
19.	Porém, conforme já mencionado, por meio dos documentos apresentados em alegações de defesa, o sr. Antônio Gomes de Sousa logrou sucesso em comprovar a regular destinação de R$ 102.215,98, uma vez que a conta para a qual foi transferida essa quantia relacionava-se ao Fundeb municipal. Os extratos bancários e os empenhos evidenciam o pagamento, no dia do crédito, de despesas com profissionais da educação.
20.	Sobre o tema, como bem registrou a unidade técnica, um dos entendimentos firmados no âmbito do Acórdão 1824/2017-TCU-Plenário foi justamente a necessidade de recolhimento dos valores recebidos a título de precatórios do Fundef à conta do Fundeb municipal, a fim de garantir-lhes a finalidade e a rastreabilidade.
21.	Do mesmo modo, pode ser tida como comprovada a aplicação do montante de R$ 82.532,19 em ações de educação, embora a movimentação dos valores dos precatórios do Fundef para a conta do Fundo de Participação dos Municípios (FPM) tenha caracterizado ato de gestão contrário à norma legal e regulamentar de natureza contábil.
22.	Consoante já dito, o extrato bancário da conta em questão aponta que, em 15/12/2016, quando houve o ingresso de R$ 320.000,00 oriundos dos precatórios do Fundef, a quantia de R$ 82.532,19 foi empregada em metas vinculadas à área de educação. Importa consignar que o estabelecimento do nexo de causalidade foi possível porque, além dos elementos probatórios trazidos, observou-se a ausência de outros ingressos na conta durante o período dessas movimentações.
23.	Quanto aos demais valores (R$ 346.117,81) , não há, nos autos, elementos que permitam vinculá-los às ações compreendidas na Lei 11.494/2007, que regulamentava o Fundeb à época. O art. 21 dessa lei determinava que "os recursos dos Fundos, inclusive aqueles oriundos de complementação da União, serão utilizados pelos Estados, pelo Distrito Federal e pelos Municípios, no exercício financeiro em que lhes forem creditados, em ações consideradas como de manutenção e desenvolvimento do ensino para a educação básica pública, conforme disposto no art. 70 da Lei nº 9.394, de 20 de dezembro de 1996".
24.	Por conseguinte, devem as contas do responsável ser julgadas irregulares, com condenação em débito correspondente à parcela cuja escorreita utilização não foi comprovada.
25.	Vale destacar que, segundo determinam a Constituição Federal e legislação correlata, bem como a pacífica jurisprudência desta Corte, ao gestor incumbe provar a boa e regular aplicação do dinheiro público recebido. Cabe-lhe, dessa forma, apresentar, a tempo e a hora, em boa ordem, toda a documentação comprobatória da aplicação do dinheiro que lhe foi confiado, sendo certo, de outro lado, que tal comprovação deve ser feita mediante o estabelecimento do nexo entre o desembolso dos recursos federais recebidos e os comprovantes relacionados às despesas realizadas no objeto do ajuste.
27.	Impõe-se apropriada, ainda, a aplicação da multa prevista nos arts. 19, caput, e 57 da Lei 8.443/1992. Ante a gravidade da conduta do responsável, que não logrou demonstrar a regular destinação dos recursos do Fundef, fixo-a em R$ 85.000,00, correspondente a, aproximadamente, 20% do valor atualizado do débito.
	Ante o exposto, voto no sentido de que o Tribunal adote o acórdão que ora submeto à deliberação deste Colegiado.
	 TCU, Sala de Sessões Ministro Luciano Brandão Alves de Souza, em 14 de julho de 2021.
BENJAMIN ZYMLER 
Relator